臺灣桃園地方法院民事判決　九十年國字第九號
　　原　　　告　　丙　○
　　　　　　　　　丁　○
　　　　　　　　　乙　○
　 法定代理人　　 庚○○
　 原　　　告　　 戊○○
　　　　　　　　　癸○○
　　　　　　　　　壬○○
　 法定代理人　　 辛○○○
　 訴訟代理人　　 甲○○
　 法定代理人　　 己○○
　 複　代理人　　 龔成民
　　　　　　　　　楊博任
右當事人間請求國家賠償事件，本院判決如左：
    主      文
被告應給付原告戊○○新台幣肆拾伍萬壹仟肆佰肆拾陸元及自起訴狀繕本送達翌日起
至清償日止，按年息百分之五計算之利息。
被告應給付原告癸○○新台幣肆拾陸萬零壹佰柒拾伍元及自起訴狀繕本送達翌日起至
清償日止，按年息百分之五計算之利息。
被告應給付原告庚○○新台幣壹佰貳拾柒萬仟玖佰柒拾元及自起訴狀繕本送達翌日
起至清償日止，按年息百分之五計算之利息。
被告應給付原告丙○新台幣壹佰零捌萬肆仟陸佰拾肆元及自起訴狀繕本送達翌日起
至清償日止，按年息百分之五計算之利息。
被告應給付原告丁○新台幣壹佰壹拾肆萬壹仟肆佰拾及自起訴狀繕本送達翌日起至
清償日止，按年息百分之五計算之利息。
被告應給付原告乙○新台幣壹佰壹拾陸萬捌仟陸佰柒拾柒元及自起訴狀繕本送達翌日
起至清償日止，按年息百分之五計算之利息。
被告應給付原告辛○○○新台幣玖拾肆萬仟玖佰肆拾元及自起訴狀繕本送達翌日
起至清償日止，按年息百分之五計算之利息。
被告應給付原告壬○○新台幣壹佰拾萬肆仟玖佰捌拾貳元及自起訴狀繕本送達翌
日起至清償日止，按年息百分之五計算之利息。
原告其餘之訴駁回。
訴訟費用由被告負擔二分之一；餘由原告負擔。
    事      實
甲、原告方面：
一、聲明：
  (一)被告應給付原告丙○新台幣（下同）一百七十四萬九千四百七十七元及自起訴狀
    繕本送達翌日起至清償日止，按年息百分之五計算之利息。
  (二)被告應給付原告丁○一百八十三萬零六百十四元及自起訴狀繕本送達翌日起至清
    償日止，按年息百分之五計算之利息。
  (三)被告應給付原告乙○一百八十六萬九千五百三十七元及自起訴狀繕本送達翌日起
    至清償日止，按年息百分之五計算之利息。
  (四)被告應給付原告庚○○二百八十三萬八千五百四十二元及自起訴狀繕本送達翌日
    起至清償日止，按年息百分之五計算之利息。
  (五)被告應給付原告戊○○六十五萬七千三百九十二元及自起訴狀繕本送達翌日起至
    清償日止，按年息百分之五計算之利息。
  (六)被告應給付原告癸○○六十五萬七千三百九十二元及自起訴狀繕本送達翌日起至
    清償日止，按年息百分之五計算之利息。
  (七)被告應給付原告壬○○二百七十萬七千一百十九元及自起訴狀繕本送達翌日起至
    清償日止，按年息百分之五計算之利息。
  (八)被告應給付原告辛○○○二百五十四萬八千四百九十八元及自起訴狀繕本送達翌
    日起至清償日止，按年息百分之五計算之利息。
二、陳述：
  (一)緣李若萍（已歿，即原告庚○○之夫，丙○、丁○、乙○等三人之父，戊○○、
    癸○○之子）於民國（下同）八十八年四月十六日廿一時五十分許，駕駛車號Ｇ
    Ａ－二一四五號自小客車，搭載庚○○、乙○、范伸傑（已歿，即原告壬○○之
    父，辛○○○之子）、范伸傑之妻蘇莉虹（已歿）、范伸傑之子范守文（已歿）
    ，自桃園縣復興鄉光華村新興部落往巴陵方向行駛，途經嘎拉賀產業道路，因路
    面坍方，致李若萍駕駛之ＧＡ－二一四五號自小客車跌落山谷，除原告庚○○、
    乙○受傷外，其餘四位乘員均不幸死亡。
  (二)查國家賠償法第三條規定：「公有公共設施因設置管理有欠缺，致人生命、身體
    或財產受損害者，國家應負單賠償責任。」又公路法第六條第三項規定；「縣鄉
    道路由縣公路主管機關管理。」另依臺灣省鄉道○路工程管理辦法第十六條及公
    路修建養護規則第六條規定，縣政府對所屬鄉道○路應負責養護、規劃及修建。
    本件發生事故之嘎拉賀道路位於被告境內，係由桃園縣政府交被告管理，自應由
    被告負國家賠償責任。本件肇事路段為下坡彎道，於八十七年間因瑞伯颱風侵襲
    ，道路部分坍方。至八十八年事故發生時，尚未修復。該觸地處偏遠，並無路燈
    照明，被告於坍方處前後數十公尺處至少應設置附有電源之警示燈，卻未設置任
    何警示標誌。被害人李若萍駕車自該坍方處跌落山谷，顯係肇因於被告機關對於
    前開路段之公有公共設施管理之欠缺，被告機關自應負國家賠償責任。
  (三)原告於八十九年十一月間向被告機關提出國家賠償請求，被告機關竟稱前開肇事
    路段設置有警示交通錐及安全警示帶，係李若萍於坍方處無法起回方向盤，直至
    車頭碰撞殘留之駁坎斷牆而人車翻落並將原設置之安全警示交通追拖帶下崖云云
    而拒絕賠償。惟據處理肇事警員拍攝相片，現場並無任何警示錐，安全警示待責
    係肇事後，由處理警員所設置，況該處屬下坡左轉彎道，又無路燈照明，被告機
    關至少應在坍方處前後數十公尺處設置警示燈使足以提醒夜間駕駛人員之注意被
    告機關之拒絕賠償顯無理由。
  (四)民法第一百九十二條第一項規定：不法侵害他人致死者，對於支出賓葬費之人應
    負賠償責任。本件原告范伸傑、蘇莉虹、范守文等三人之喪事，計支出殯葬費二
    十萬九千九百九十元，應由被告機關賠償。
  (五)民法第一百九十二條第二項規定：受害人對於第三人負定扶養義務者，加害人對
    於第三人亦應負損害賠償責任。本件李若萍依民法第一一一六條、第一一一六條
    之一及第一○八四條等規定，對其父母即原告戊○○、癸○○、配偶及原告庚○○，子女即原告丙○、丁○及乙○負法定扶養義務，范伸傑對其母親辛○○○、
    女兒壬○○負法定扶養義務。查計算原告受扶養權利被侵害所受損害，應按被害
    人與扶養權利人之關係、雙方之身分職業、資產收入等狀況認定之。通常情形，
    以當年度所得稅稅率條例所定扶養親屬寬減額為準。故原告擬以八十八年度扶養
    親屬免稅額七萬二千元為計算標準，原告丙○於八十二年七月廿六日出生，於
    一○二年七月廿六日成年，自事故發生時間八十八年四月十六日算至成年，其受
    扶養年數為十四年二個月又二十天，擬以十四年計算，依霍夫曼計算法扣除中間
    利息，可請求扶養費數額為七十四萬九千四百七十七元；原告丁○八十四年五
    月廿五出生，於一○四年五月廿五日成年，自事故發生算至成年，受撫養年數為
    十六年一個月又十天，擬以十六年計算，依霍夫曼計算法扣除中間利息，可請求
    扶養費數額為八十三萬零六百十四元；原告乙○八十五年十一月卅日出生，於
    一○五年十一月三日成年，受撫養年數十七年七個月又十四天，擬以十七年計算
    ，依霍夫曼計算法扣除中間利息，可請求扶養費數額為八十六萬九千五百三十七
    元；原告庚○○六十二年二月五日出生，事故發生時為廿六歲又二個月，尚有
    五三點二五年之餘命，以五十三年計算，依霍夫曼計算法扣除中間利息，可請求
    扶養費數額為一百八十三萬八千五百四十二元；原告戊○○廿九年一月一日出
    生，事故發生時為五十九歲又六個月，尚有十九點四年之餘命，以十九年計算。
    戊○○除李若萍外，尚育有五女，李若萍應負擔六分之一撫養義務，依霍夫曼計
    算法扣除中間利息，可請求扶養費數額為十五萬七千三百九十二元；原告癸○○廿六年一月廿日出生，事故發生時為六十二歲又三個月，尚有十九點八八年之
    餘命，以十九年計算，戊○○應負擔六分之一撫養義務，依霍夫曼計算法扣除中
    間利息，可請求扶養費數額為十五萬七千三百九十二元；壬○○八十一年十一
    月廿三日出生，於一○一年十一月廿三日成年，受扶養年數十三年七個月又七天
    ，以十三年計算，依霍夫曼計算法扣除中間利息，可請求扶養費數額為七十萬七
    千一百十九元；辛○○○四十年六月三日出生，事故發生時為四十七歲時個月
    ，以四十八歲計，尚有餘命三十二年二五年，以三十二年計算。辛○○○除范伸
    傑外，尚育有二女一男，范伸傑應負擔四分之一之撫養義務，依霍夫曼計算法扣
    除中間利息，可請求撫養費數額為三十三萬八千五百零八元。
  (六)民法第一百九十四條規定不法侵害他人致死者，被害人之父母、子女、配偶雖非
    財產上損害，亦得請求陪長相當數額，最高法院五十一年台上字第二二三號判例
    謂慰撫金之核給標準應斟酌雙方身分、資力、加害程度及其他各種情形定之。本
    件事故中，李若萍死亡後，留下其妻庚○○及三名各四歲、六歲、八歲之稚子，
    家中頓失經濟來源及精神支柱，心中傷痛及生活之困頓難以形容，故原告庚○○
    、丙○、丁○、乙○各請求慰撫金一百萬元；李若萍之父母即原告戊○○、癸○○各請求五時萬元。另范伸傑一家，夫妻雙亡，長子范守文亦身亡，留下九歲女
    兒壬○○由祖母即原告辛○○○監護，二人相依為命，各請求慰撫金二百萬元。
    合計請求如附表所載。
三、對被告抗辯所為之陳述：
  (一)本件原告原主張：「依公路法第六條第三項規定：縣鄉道路○縣○路主管機關管
    理。另依臺灣省鄉道○路工程管理辦法第十六條及公路修建養護規則第六條規定
    ，縣政府對所屬鄉道○路應負責養護、規劃及修建。本件發生事故之嘎拉賀道路
    位於被告境內，係由桃園縣政府交被告管理，自應由被告負國家賠償責任。」云
    云。惟據被告提供之資料，系爭該拉賀道路非為編號道路，僅為產業道路，則依
    據前開公路修建養護規則第十條及第十一條，公路法上之道路均需編號管理，系
    爭嘎拉賀道路既為未經編號之產業道路，即不適用公路法第六條、公路修建養護
    規則第六條、臺灣省鄉道○路工程管理半法第十六調等規定，而應依「臺灣省產
    業道路養護辦法」定期管理養護機關。而據該辦法第二條規定，凡路寬四公尺以
    上（系爭道路寬五公尺）未依公路法管理之產業道路均適用該辦法。該辦法第三
    條規定養護計畫之擬定及養護工作之執行係由鄉、鎮、縣轄市負責辦理，縣政府
    僅負責養護之審核及考核，養護計畫之核定及督導則由省政府山地濃木局負責，
    故被告具次辦法應為系爭道路之管理養護機關無誤，原告爰依公路法等規定定管
    理機關之主張有誤，特更正如上。
  (二)被告主張產業道路無國賠先例以為遵循，但據法務部七十五年三月廿八日法七五
    率字第三五六七號復高雄市政府函，認產業道路之土地雖屬私人所有，但既供公
    眾使用多年，已因時效完成而有功用地役權關係之存在，此項道路上之土地，即
    已成為他有公物中之公共用物，行政院四十五年判字第八號著有判例，又確有道
    路主管機關負責管理與養護，其行政主體亦因供用地役關係之存在而取得該道路
    之管理權者，同意高雄市政府認宜有國賠法第三條第一項適用之見解，可知產業
    道路亦有國賠先例，上述見解亦屬行政法學者通說，被告之主張顯無理由。
三、證據：提出道路交通事故調查報告表、拒絕理賠理由書、殯葬費收據、辛○○○
    及戊○○八十九年度綜合所得稅各類所得資料清單、歸戶財產查詢清單、庚○○
    及癸○○八十八年度綜合所得稅各類所得資料查詢各一件、戶口名簿二件、現場
    相片三件、死亡證明四件（以上均為影本）為證，並聲請訊問證人簡文奇。
乙、被告方面：
一、聲明：
  (一)原告之訴駁回。
  (二)如受不利之判決，願供擔保請准宣告免為假執行。
二、陳述：
  (一)按公有公共設施因設置或管理有欠缺，致人民生命、身體或財產受損害者，國家
    應負賠償責任，此國家賠償法第三條第一項固定有明文。查本件系爭事故發生之
    路段，雖屬被告轄區內之「嘎拉賀道路」，惟此道路乃桃園縣政府於七十七年間
    與臺灣省政府共同規劃闢建之道路，故依公路法第六條第三項、臺灣省鄉道○路
    工程管理辦法第十六條及公路修建養護規則第六條等之規定，「縣、鄉道路○縣
    ○路主管機關管理；縣政府對所屬鄉道○路應負責養護、規劃及修建」，即明系
    爭道路之主管機關應屬桃園縣政府而非被告，故系爭道路之維修，亦由縣政府負
    責出資修繕，此非惟有縣政府之經費補助函可稽，亦有最高法院七十八年度台上
    字第五八八號判決足憑，從而本件原告率對被告訴請國家賠償，其請求對象容有
    疏誤。
  (二)第按首揭國家賠償法第三條第一項賠償責任之發生，必須在客觀上以公共設施之
    設置或管理有欠缺為前提，倘國家對於公有設施之設置或管理並無欠缺，縱人民
    受有損害，國家亦不負賠償責任，且國家對於防止損害之發生，若已盡相當之注
    意，並已為防止損害發生之必要措施，可認其管理並無欠缺者，則國家賠償責任
    即無由發生。復公路如因遭受災害，阻斷交通者，養護單位應在適當地點公告，
    未阻斷交通者，應在受災路段設置警告標識，此公路修建養護管理規則第三十六
    條定有明文。本件退步言之，即令被告就系爭道路有管理之責，然系爭道路雖有
    部分路面遭天然災害受損害，惟並未阻斷交通，故被告除報請管理之上級機關即
    桃園縣政府撥款維修外，並於受損路段設置警告三角錐及黃色標示線，以區隔危
    險地帶，而此警示措施，已足以達成警示之效果，遑論被害人乃當地之管區警員
    及住戶，對此風災後之路況，況是知之甚詳，從而，被害人等之所以會駕車不幸
    翻落於路邊山谷，應係駕駛不當所致，究與被告無涉。
  (三)又按損害之發生或擴大，被害人與有過失者，法院得減輕賠償金額或免除之；且
    此規定於被害人之代理人或使用人與有過失者，準用之，此民法第二百十七條定
    有明文。退步言之，倘鈞院調查後仍審認被告管理維護道路有疏失之責，然系爭
    道路路面受損後，被告已設有警告標識以警示道路使用人，惟觀被害人駕車之路
    線，其並非直接從無駁坎處跌落，而係先撞及駁坎尾處，反彈後從無駁坎處跌落
    於山谷，此徵諸當時現場駁坎之撞擊痕跡即明，從而，被害人見此路面受損，非
    但未如常人所為往道路內側行駛，反偏向外側路肩且撞及路邊之駁坎尾側，致反
    彈而從無駁坎處跌落山谷，並因而造成被害人等傷亡，細究此不幸之結果，被害
    人中之駕駛即李若萍實有重大之過失，而其車上之乘客，依上開法條所定，自須
    共同承擔此過失之責，遑論系爭肇事車輛上之乘員，亦超過法定之人數，實有可
    議。
三、證據：提出桃園縣政府八十七年十二月七日八七府財務字第二四八一三九號函影
    本、現場照片各一件為證。
丙、本院依職權向財政部臺灣省北區國稅局大溪稽徵所函查癸○○、庚○○、辛○○○等人之八十九年度綜合所得稅申報資料，並調閱臺灣桃園地方法院檢察署八十
    八年度相字第五九六號相驗卷宗。
    理      由
一、本件原告於請求狀請求判決被告給付原告各如附表一所示之本金及自起訴狀繕本
    送達翌日起至清償日止，按年息百分之五計算之利息，繼於本院審理中減縮聲明
    如前開訴之聲明，此係減縮應受判決事項之聲明，核與民事訴訟法第二百五十五
    條第一項第三款規定相符，應予准許，合先敘明。
二、原告主張：被害人李若萍（已歿，即原告庚○○之夫，丙○、丁○、乙○等三人
    之父，戊○○、癸○○之子）於八十八年四月十六日廿一時五十分許，駕駛車號
    ＧＡ－二一四五號自小客車，搭載庚○○、乙○、范伸傑（已歿，即原告壬○○
    之父，辛○○○之子）、范伸傑之妻蘇莉虹（已歿）、范伸傑之子范守文（已歿
    ），自桃園縣復興鄉光華村新興部落往巴陵方向行駛，途經被告負責養護之嘎拉
    賀道路，該道路部分路面因瑞伯颱風來襲時坍方，然被告並未加以修復，亦未設
    置警示標誌，況該處屬下坡左轉彎道，又無路燈照明，致李若萍駕駛之ＧＡ－二
    一四五號自小客車跌落山谷，駕駛人李若萍及乘客范伸傑、蘇莉虹、范守文均不
    幸死亡，四位乘員均不幸死亡。本件被害人李若萍等四人之死亡既係被告對該產
    業道路之管理有欠缺所致，自應負賠償責任：(一)辛○○○為死者范伸傑、蘇莉虹
    及范守文支出殯葬費十二萬九千九百九十元；(二)原告丙○、丁○、乙○均為死者
    李若萍之子，分別得請求扶養費七十四萬九千四百七十七元、八十三萬零六百十
    四元、八十六萬九千五百三十七元；原告庚○○為死者李若萍之配偶，可請求扶
    養費數額為一百八十三萬八千五百四十二元；原告戊○○、癸○○為死者李若萍
    之父母，各可請求扶養費數額為十五萬七千三百九十二元；壬○○為死者范伸傑
    、蘇莉虹之女，可請求扶養費數額為七十萬七千一百十九元；辛○○○為死者范
    伸傑之母，可請求撫養費數額為三十三萬八千五百零八元；(三)慰撫金部分丙○、
    丁○、乙○、庚○○各請求一百萬元；戊○○、癸○○各請求五十萬元；壬○○
    、辛○○○各請求二百萬元。
三、被告則以：系爭道路之主管機關應屬桃園縣政府而非被告，原告率對被告訴請國
    家賠償，其請求對象容有疏誤。退步言之，即令被告就系爭道路有管理之責，然
    系爭道路雖有部分路面遭天然災害受損害，惟並未阻斷交通，故被告除報請管理
    之上級機關即桃園縣政府撥款維修外，並於受損路段設置警告三角錐及黃色標示
    線，以區隔危險地帶，而此警示措施，已足以達成警示之效果，遑論被害人乃當
    地之管區警員及住戶，被害人等之所以會駕車不幸翻落於路邊山谷，應係駕駛不
    當所致，而其車上之乘客，亦須共同承擔此過失之責，遑論系爭肇事車輛上之乘
    員，亦超過法定之人數等語置辯。
四、原告主張位於被告轄區○○○○○道路中下巴陵往光華產業道路三一五○公尺處
    ，於八十七年間因瑞伯颱風來襲致於路面坍方，被害人李若萍於八十八年四月十
    六日晚間九時五十分許駕駛車號ＧＡ－二四一五號自小客車，搭載庚○○、乙○
    、范伸傑、范守文、蘇莉虹途經該處時，因路面坍方致人車摔落山崖，李若萍、
    范伸傑、范守文、蘇莉虹（下稱李若萍等四人）當場死亡，嗣原告等於八十九年
    十一月七日書面向被告請求損害賠償，經被告拒絕理賠等事實，業據原告提出業
    據提出戶籍謄本、國家賠償請求書、汐止市公所八十七年四月廿九日以八七北縣
    汐秘字第０七五九０號拒絕賠償理由書各一紙、事故當日於現場所拍攝之電視新
    聞錄影帶二捲及現場照片多幀附卷可稽，且為兩造所不爭執，自堪信為真實。
五、按公有公共設施因設置或管理有欠缺者，致人民生命、身體或財產受有損害者，
    國家應負損害賠償責任；而上開損害賠償之請求，以該公共設施之設置或管理機
    關為賠償義務機關，國家賠償法第三條第一項、第九條第二項分別定有明文。是
    本件首應審究者厥為系爭道路之管理機關為何，又其管理有無欠缺？
六、按便利縣市鄉鎮村里與產業地區間物產及生產資材之運輸，路寬在四公尺以上未
    依公路法管理之道路，乃屬臺灣省產業道路養護辦法所稱之產業道路，前開辦法
    第二條定有明文；而公路法管理之道路包含國道、省道、縣道、鄉道○○○○路
    ，供車輛通行之道路，公路法第二條亦定有明文。查本件發生事故之系爭道路係
    於七十七年間由桃園縣政府配合前省政府農牧單位補助經費規劃設計闢建完成之
    產業道路，非公路法所管理之道路，且路寬為五公尺，有被告九十年八月九日九
    ○復鄉建字第一○四九一號函及道路交通事故調查報告表各一件在卷可稽，自屬
    臺灣省產業道路養護辦法所稱之產業道路，依前開辦法第三條第三款之規定，有
    關產業道路養護計畫之擬定及執行事項，係屬鄉公所即被告執行道路之養護工作
    ，且桃園縣政府亦認本件肇事路段為被告所轄產業道路，由被告擔任該道路之養
    護管理機關，復有桃園縣政府九十年八月十五日九十府工程字第一三八○○九號
    函附卷可憑，是原告主張被告係本件肇事路段之養護管理機關，屬國家賠償法所
    定之賠償義務機關，核無不合。
七、原告另主張被害人李若萍等四人之死亡，係被告對該產業道路之管理有欠缺所致
    等語，惟為被告所否認，並辯稱其已在受損路段設置警告三角警錐及黃色標示線
    ，就該道路之管理並無欠缺；被害人李若萍無視前述三角警錐及黃色標示線，致
    煞避不及而摔落山崖，亦有重大過失等語。經查：
  (一)按國家賠償法第三條第一項所謂管理有欠缺者，係指公共設施於建造後未善為保
    管，怠為修護致該物發生瑕疵，復未為必要之防護措施，致使該公共設施欠缺通
    常應具備之安全性而言。且該條項所規定公有公共設施因設置或管理有欠缺而生
    之國家賠償責任，係採無過失責任賠償主義，不以故意或過失為責任要件，祇須
    公有之公共設施因設置或管理有欠缺，致人民生命、身體或財產受損害者，國家
    或其他公法人即應負賠償責任，至國家或其他公法人對該設置或管理之欠缺有無
    故意或過失，或於防止損害之發生已否盡注意義務，均非所問，最高法院七十三
    年度台上字第五八四號判決意旨可資參照。次按供公眾通行使用之道路、橋樑，
    應暢通無阻，無往來之危險，如有路面破損或崩塌斷毀等足生往來危險之情形，
    顯已欠缺通常應具備之安全性，其管理機關應於破損或斷毀處前方相當距離處，
    設置足夠且必要之警示設施，供通行該道路者得以及早發現，並採取必要之措施
    ，避免損害發生，否則即難謂已為必要之防護措施。
  (二)查系爭嘎拉賀產業道路路寬原為五公尺，該道路處路面於八十七年間因瑞伯颱風
    被沖毀坍方，致路寬僅餘三點四公尺，而該路段並無路燈，視線不佳，且位於大
    彎道之轉彎處末端，為四十度之下坡路段，此有事故現場照片數幀附於本案卷及
    臺灣桃園地方法院檢察署八十八年度相字第五九六號卷可佐，復經證人即現場處
    理警員簡文奇證述屬實（見本院九十年七月十一日言詞辯論筆錄），是以通行系
    爭產業道路之車輛，非行駛至近距離無法事先查覺該路面業已坍方。然被告並未
    該坍方路段前後設置足夠且必要之警示設施，其僅曾於坍方路面旁架設黃色塑膠
    布示警，然因歷時過久，該警示帶已垂落至地面，外觀上未有警示之作用等情，
    業經事發當時之搜救人員黃福松、楊明哲於警訊中陳述明確，此有警訊筆錄及事
    故當日於現場所拍攝之照片附於前開相驗卷宗可稽。至被告所提出之現場照片中
    坍方路段兩旁固綁有黃色塑膠警示布，然據證人簡文奇到庭證稱：該警示布乃處
    理員警接獲事故發生至現場後始標示等語，且對照事故當日所拍攝之照片中並無
    該架設明顯之警示帶，顯見被告所稱之警示帶乃事後所設置。故事發當時被告原
    於現場設置之警示帶已垂落地面，駕駛人顯然無法由該垂於地面之警示帶得知前
    方之路面坍方之路況，該黃色塑膠警示帶尚不足以發揮警示「路面坍方」之作用
    ，達到警告駕駛人之目的，顯見被告對系爭產業道路之坍方路面確未設置適當且
    必要之防護措施，致使該道路欠缺通常應具備之安全性，其管理自有所欠缺，被
    告辯稱其管理並無欠缺云云，自非可採。
　(四)被害人李若萍駕車所行經之系爭產業道路為四十度之下坡路段，因被告未於坍方
    路面前後設置警示標誌，致李若萍於行經該坍方路面時人車摔落山崖，李若萍及
    乘客范伸傑、蘇莉虹、范守文當場死亡，被告就該道路管理之欠缺與被害人李若
    萍等四人之死亡間應有相當因果關係。
  (五)按汽機車行經彎道及坡路時，均應減速慢行，作隨時停車之準備，道路交通安全
    規則第九十三條第一項第四款定有明文。經查，本件事故發生路段正位於產業道
    路之大彎道處，被害人李若萍駕駛自小客車行經上開道路，本應注意減速慢行，
    而依當時情狀並無不能注意之情形，竟仍未減速而貿然前行，且其行經前述垂落
    至地面之黃色塑膠警示帶時，亦未適度提高警覺，致未能及時發現路面坍方並採
    取適當之煞避措施，是對於本件事故之發生，被害人李若萍亦與有過失，應堪認
    定。惟被害人李若萍縱與有過失，亦不得因此免除被告之賠償責任。至被告另辯
    稱前揭自小客車搭載人數超過法定之人數五人，就車禍之發生與有過失云云。至
    被告指稱被害人李若萍超載一節，係屬交通違規之行政罰問題，亦不得據以認定
    本件車禍之發生與被告超載有相當之因果關係。
八、按國家損害賠償，除依本法規定外，適用民法規定，國家賠償法第五條定有明文
    。原告等人依上開規定，請求被告為損害賠償，原無不合，所應審究者，為原告
    等人請求之金額是否允當，茲分別論述如下：
  (一)殯葬費部分：
    按不法侵害他人致死者，對於支出殯葬費之人，亦應負損害賠償責任，民法第一
    百九十二條第一項定有明文。原告辛○○○主張其為被害人范伸傑、蘇莉虹、范
    守文等三人支出之殯葬費共計二十萬九千九百九十元，業據其提出殯葬費用統一
    發票影本一件、桃園市立殯儀館使用規費繳納收據、桃園市立殯儀館代收款收據
    影本各三件為證，並為被告所不爭，且經本院審酌被害人范伸傑、蘇莉虹、范守
    文生前之身分地位、經濟狀況及社會習俗後，認前開殯葬費用並未逾越合理之範
    圍，是辛○○○此部分之請求，自應予准許。
  (二)扶養費部分：
    再按被害人對於第三人負有法定扶養義務者，加害人對於該第三人亦應負損害賠
    償責任，民法第一百九十二條第二項定有明文。原告劉榮林、曾碧雲主張劉玄菁
    對其負有法定扶養義務，其因劉玄菁之死亡，劉榮林受有一百五十三萬九千五百
    七十元、曾碧雲受有一百九十萬九千九百四十元之扶養費損失。經查：
    (1)原告戊○○、癸○○部分：原告戊○○、癸○○為被害人李若萍之父母，有卷
      附戶籍謄本可稽，李若萍於事故發生時業已成年（民國六十年十月二十五日出
      生），對原告戊○○、癸○○負有法定扶養義務，且不以戊○○、癸○○無謀
      生能力為必要。查原告戊○○為民國二十九年一月一日出生，癸○○為民國二
      十六年一月二十日出生，戊○○雖已於八十九年一月一日屆滿勞動基準法所規
      定得強制退休之年齡（六十歲），然其於八十九年間仍有工作所得為十七萬元
      ，此業經原告自承在卷，並提出財政部臺灣省北區國稅局八十九年度綜合所得
      稅各類所得資料清單一件為證，應認戊○○於八十九年十二月三十一日前能以
      自己財產維持生活，無受扶養之權利；再戊○○陳稱其目前並無工作，名下雖
      有坐落桃園縣復興鄉○○○段九四一號旱地一筆，然該土地現值僅八萬六千五
      百元，有桃園縣稅捐稽徵處大溪分處歸戶財產查詢清單一件在卷可憑，而依其
      所存體力與工作性質（原任職於工程公司），應認難以維生，被告又無證據證
      明戊○○自九十年一月一日（斯時為六十一歲）起仍有足夠財產足以維持生活
      ，依內政部統計處中華民國八十八年度臺閩地區簡易生命表，於年滿六十一歲
      後，尚有平均餘命為十七年。另原告癸○○於事故發生時為六十二歲，並無工
      作，由其女婿李清志扶養，有財政部臺灣省北區國稅局大溪稽徵所九十一年四
      月十五日北區國稅大溪服字第九一一○○二四五六號函所附之綜合所得稅結算
      申報書可稽，亦足認癸○○顯無收入賴以維持生活，自有受扶養之權利，依前
      開簡易生命表，平均餘命為十九年。然戊○○、癸○○尚有五女，均已成年，
      有戶口名簿可按，應與李若萍共負扶養義務。則李若萍應負擔之扶養義務以六
      分之一計之。以八十八年度扶養親屬寬減額每年七萬二千元計算，並依霍夫曼
      計算法扣除中間利息後，原告戊○○現一次得請求之扶養費損害為十四萬四千
      九百二十三元，【計算式為：７２０００＊１２．00000000＊１／６
      ＝１４４９２３（小數點以下四捨五入）】；原告癸○○現一次得請求之扶養
      費損害為十五萬七千三百九十三元【計算式為：７２０００＊１３．0000
      0000＊１／６＝１５７３９３】，是原告戊○○請求十四萬四千九百二十
      三元，癸○○請求十五萬七千三百九十二元（癸○○僅請求前開金額），並無
      不當，應予准許，超過此部分之請求，即不應准許。
    (2)原告庚○○部分：按夫妻互負扶養之義務，其負扶養義務之順序與直系血親卑
      親屬同，其受扶養權利之順序與直系血親尊親屬同，而受扶養權利者為直系血
      親尊親屬時，其受扶養權利不以無謀生能力為必要。民法第第一千一百十七條
      、第一千一百十六條之一分別定有明文。夫妻互負扶養之順序，既與直系血親
      尊親屬同，即不以無謀生能力為必要，最高法院七十九年台上字第二六二九號
      判例意旨可資參照。庚○○為李若萍之配偶，請求被告賠償扶養費，自不以無
      謀生能力為必要，而庚○○係六十二年二月五日生，目前無工作，有戶籍謄本
      及財政部臺灣省北區國稅局大溪稽徵所九十一年四月十五日北區國稅大溪服字
      第九一一○○二四五六號函可證，被告別無證據證明庚○○足以維持生活，自
      不能解免賠償扶養費之責任。李若萍為六十年十月二十五日生，死亡時為二十
      七歲，依八十八年臺閩地區簡易生命表，平均餘命為四十八年。庚○○為六十
      二年二月五日出生，於事發當時為二十六歲，平均餘命為五十三年，而李若萍
      生前擔任警員之責，有戶口名簿一紙為證，依警察人員警正以下具有危險及勞
      力等特殊性質職務降低退休年齡標準表規定於屆滿五十九歲時應命令退休，然
      其於退休後仍得依法領取退休俸，應認其於五十九歲退休後仍有維持生活之能
      力，而有扶養庚○○之義務，則庚○○可受扶養年限應為四十八年。又庚○○
      係丙○、丁○、乙○之母親，其三人於年滿二十歲時，對庚○○亦負有扶養義
      務，而丙○、丁○、乙○分別係八十二年七月二十六日、八十四年五月二十五
      日、八十五年十一月三十日出生，各自一○二年七月二十六日、一○四年五月
      二十五日、一○五年十一月三十日年滿二十歲時，即應對庚○○負扶養義務。
      依此計算，庚○○一次得請求賠償之扶養損害為一百零一萬九千九百五十七元
      【計算式為：７２０００＊１０．00000000＝７４９４７７（十四
      年之霍夫曼係數，即自八十八年四月十七日起至一○二年七月二十六日起一○
      二年七月二十六日）；７２０００＊１１．00000000＝８３０６２
      ０（十六年之霍夫曼係數，即自八十八年四月十七日起至一○四年五月二十五
      日止）；（000000－000000）＊１／２＝４０５７２（即一○
      二年七月二十六日起一○四年五月二十五日止，應由李若萍與丙○各負二分之
      一之扶養義務）；７２０００＊１２．00000000＝８６９５３９（
      十七年之霍夫曼係數，即自八十八年四月十七日起至一○五年十一月三十日止
      ）；（000000－000000）＊１／３＝１２９７３（即一○四年
      五月二十六日起至一○五年十一月三十日止，應由李若萍、丙○與丁○各負三
      分之一之扶養義務）；７２０００＊２４．00000000＝00000
      00（四十八年之霍夫曼係數，即自八十八年四月十七日起至庚○○平均餘命
      屆滿時止）；（0000000－000000）＊１／４＝２１６９３５
      （即自一○五年十一月三十日起至庚○○平均餘命屆滿時止，應由李若萍、丙○、丁○、乙○各負四分之一之扶養義務）；共計0000000（７４９
      ４７７＋４０５７２＋１２９７３＋２１６９３５），其於上開範圍內之請求
      ，為有理由，應予准許，逾此範圍之請求，為無理由，應予駁回。
    (3)原告丙○、丁○、乙○部分：
      查原告丙○、丁○、乙○均為被害人李若萍之子，於李若萍於八十八年四月十
      六日死亡時，丙○為五歲餘、丁○為三歲餘、乙○為二歲餘，丙○、丁○、乙○分別尚有十四年、十六年、十七年可受撫養，其等請求按八十八年度扶養親
      屬寬減額每年七萬二千元，為計算扶養費標準，尚無不符。依霍夫曼式計算法
      ，扣除以法定利率計算之中間利息，丙○、丁○、乙○一次得請求賠償扶養費
      分別為七十四萬九千四百七十七元（７２０００＊１０．00000000＝
      ７４９４７７）、八十三萬零六百二十元（７２０００＊１１．000000
      00＝８３０６２０，原告丁○僅請求八十三萬零六百十四元）、八十六萬九
      千五百三十九元（７２０００＊１２．00000000＝８６９５３９，原
      告乙○僅請求八十六萬九千五百三十八元），其於上開範圍內之請求，並無不
      當，應予准許。
    (4)原告辛○○○部分：
      原告辛○○○為被害人范伸傑之母，有卷附戶籍謄本可稽，范伸傑於事故發生
      時業已成年（民國五十九年十一月二日出生），對原告辛○○○負有法定扶養
      義務，且不以辛○○○無謀生能力為必要。查原告辛○○○為四十年六月三日
      出生，其自承於八十九年度全年所得為九千八百八百九十八元（利息所得三千
      七百七十三元、其他所得六千一百二十五元），名下並無房地、車輛等財產等
      情，並提出財政部臺灣省北區國稅局八十九年度綜合所得稅各類所得資料清單
      、桃園縣稅捐稽徵處歸戶財產查詢清單各一件為證，並為被告所不爭，衡諸現
      今一般國民之生活需要，原告辛○○○之年收入九千餘元顯不足支應日常生活
      所需，堪認辛○○○並無固定收入足以維持生活，自有受扶養之權利。又辛○○○於事故發生時為四十八歲，平均餘命為三十二年。又辛○○○除范伸傑外
      ，尚有二女一男范玉英（五十六年七月七日出生）、范玉蘭（六十一年八月二
      十一日出生）、范伸忠（六十四年九月七日出生），亦均已成年，則范伸傑應
      與范伸忠、范玉英、范玉蘭共同負擔辛○○○之扶養義務。以八十八年度扶養
      親屬寬減額每年七萬二千元計算，並依霍夫曼計算法扣除中間利息後，原告辛○○○現一次得請求之扶養費損害為三十三萬八千五百十元【計算式為：７２
      ０００＊１８．00000000＊１／４＝３３８５１０】，其於上開請求
      之範圍內，洵屬有據，應予准許，逾此部分之請求，為無理由，應予駁回。
    (5)原告壬○○部分：
      查原告壬○○（八十一年十一月二十三日出生）為被害人范伸傑、蘇莉虹之女
      ，於范伸傑、蘇莉虹於八十八年四月十六日死亡時，年僅六歲餘，尚有十三年
      可受撫養，以八十八年度扶養親屬寬減額每年七萬二千元，扣除中間利息，壬○○一次得請求賠償之扶養費為七十萬七千一百二十四元（７２０００＊９．
      00000000＝７０７１２４），是壬○○請求給付扶養費七十萬七千一
      百十九元，為有理由，亦應准許。
  (三)慰撫金部分：
    又按不法侵害他人致死者，被害人之父、母、子、女及配偶，雖非財產上之損害
　　，亦得請求賠償相當之金額，民法第一百九十四條規定甚明。戊○○、癸○○、
     庚○○、丙○、丁○、乙○分別為被害人李若萍之父母、配偶及子，有前開戶
     籍謄本可證，辛○○○為被害人范伸傑之母，壬○○則為被害人范伸傑、蘇莉
     虹之女，渠等因本件事故驟失親人，天人永別，戊○○、癸○○、辛○○○等
     三人痛失愛子，白髮人送黑髮人，庚○○忽逢喪夫之痛，頓失經濟來源及精神
     支柱，丙○、丁○、乙○、壬○○等四人則年幼失怙，精神上自均受有相當之
     痛苦，尤壬○○頓時父母雙亡，更屬情何以堪，本院審酌兩造之身分、地位、
     經濟能力及精神上所受痛苦程度等情狀，認戊○○、癸○○各以請求慰撫金五
     十萬元，庚○○、丙○、丁○、乙○、辛○○○各以請求慰撫金八十萬元，壬○○以請求一百二十萬元之慰撫金為適當，逾此金額之請求為非正當，應予駁
     回。
  (五)綜上所述，原告等人所得請求賠償之金額為戊○○六十四萬四千九百二十三元、
    癸○○六十五萬七千三百九十二元、庚○○一百八十一萬九千九百五十七元、丙○一百五十四萬九千四百七十七元、丁○一百六十三萬零六百十四元、乙○一百
    六十六萬九千五百三十八元、辛○○○一百三十四萬八千四百九十元、壬○○一
    百九十萬七千一百十九元。惟按損害之發生或擴大，被害人與有過失者，法院得
    減輕賠償金額或免除之，民法第二百十七條第一項定有明文。經查本事故之發生
    雖係因被告對嘎拉賀產業道路之路面坍方處確未設置適當且必要之防護措施所致
    ，但被害人李若萍駕駛自小客車行經彎道及坡路時，未減速慢行，作隨時停車之
    準備，對於本件事故之發生，亦與有過失，已如前述，又被害人范伸傑、蘇莉虹
    係搭乘李若萍駕駛之車輛，係因藉駕駛人李若萍，進而擴大其活動範圍，應認以
    李若萍為其使用人，應類推適用民法第二百二十四條規定依同法第二百十七條第
    一項規定，依李若萍之過失程度減輕賠償金額。本院斟酌被害人李若萍對本事故
    發生之過失程度及原因力大小，認被害人李若萍之過失程度應占百分之三十，爰
    減輕被告賠償金額百分之三十，依此計算，被告應賠償原告戊○○四十五萬一千
    四百四十六元、癸○○四十六萬零一百七十五元、庚○○一百二十七萬三千九百
    七十元、丙○一百零八萬四千六百三十四元、丁○一百十四萬一千四百三十元、
    乙○一百一十六萬八千六百七十七元、辛○○○九十四萬三千九百四十三元、壬○○一百三十三萬四千九百八十二元。
九、從而，戊○○等八人依國家賠償法第三條第一項之規定，請求被告分別賠償原告
    戊○○四十五萬一千四百四十六元、癸○○四十六萬零一百七十五元、庚○○一
    百二十七萬三千九百七十元、丙○一百零八萬四千六百三十四元、丁○一百十四
    萬一千四百三十元、乙○一百一十六萬八千六百七十七元、辛○○○九十四萬三
    千九百四十三元、壬○○一百三十三萬四千九百八十二元及均自起訴狀繕本送達
    翌日起即九十年六月九日起至清償日止，按年息百分之五計算之法定遲延利息，
    為有理由，應予准許，逾此範圍之請求，為無理由，應予駁回。
九、本件原告並未陳明願供擔保請准宣告假執行，被告陳明願供擔保請准宣告假執行
    ，容有誤會，併予敘明。
十、據上論結，本件原告之訴，為一部有理由，一部無理由，並依民事訴訟法第七十
    九條但書、第八十五條第一項，判決如主文。
中　　　華　　　民　　　國　　九十一　　年　　　五　　　月　　二十二　　日
                                臺灣桃園地法院民事第二庭
~B法　　　官　  劉佩宜
右為正本，係照原本作成。
如對本判決上訴，須於判決送達後廿日內向本院提出上訴狀
中　　　華　　　民　　　國　　九十一　　年　　　五　　　月　　二十二　　 日
~B法院書記官　徐永本
